臺灣彰化地方法院刑事判決　　　　　　　 94年度易字第402號
公　訴　人　臺灣彰化地方法院檢察署檢察官
被　　　告　丙○○○
　　　　　　　　　　　號
上列被告因詐欺案件，經檢察官提起公訴（九十二年度偵字第八
一六六號、第八一六七號、第八一六八號），本院判決如下：
    主      文
丙○○○連續意圖為自己不法之所有，以詐術使人將本人之物交
付，處有期徒刑陸月，如易科罰金以佰元折算壹日。
    事      實
一、緣蘇見忠係丙○○○之子，丙○○○因經營豬腳店生意所需
    ，乃由蘇見忠於民國（下同）八十八年四月三日向華南商業
    銀行申請開立支票存款帳戶，並請領支票交予丙○○○使用
    ，詎丙○○○自九十年十月間起因週轉不靈，經濟狀況陷於
    困窘，致前開支票自九十年十月四日起即陸續退票，並於同
    年月二十六日遭公告為拒絕往來戶，丙○○○明知其已無償
    還能力，且蘇見忠於華南商業銀行所請領之前開支票亦已無
    法兌現，竟仍基於意圖為自己不法所有之概括犯意，於九十
    年十一月、十二月間，至乙○○位於彰化縣員林鎮○○里○○路○段五五二巷九二弄十三號之住處，持如附表一所示，
    發票人為蘇見忠，付款人為華南商業銀行之支票，向乙○○
    之妻甲○○（起訴書誤載為乙○○）佯稱：伊經營豬腳店生
    意亟需現金週轉，而欲以蘇見忠之支票向其先借調現金使用
    等語，致甲○○（起訴書誤載為乙○○）陷於錯誤，誤以為
    該等支票屆期必能兌現，而如數借款予丙○○○（借款日期
    、借款金額、支票號碼、發票日、發票人、付款人及票面金
    額均詳如附表一所示），共計詐得金額為新臺幣二十五萬元
    。嗣因上開支票屆期提示，未獲兌現，甲○○始知蘇見忠之
    前開支票存款帳戶業已遭公告為拒絕往來戶，方知受騙。
二、案經甲○○之夫乙○○訴由臺灣彰化地方法院檢察署檢察官
    偵查起訴。
     理 由
一、訊據被告丙○○○固坦承自九十年十月間，其經濟狀況已陷
    於困窘，且所使用其子蘇見忠之華南商業銀行支票存款帳戶
    業已於九十年十月二十六日遭拒絕往來，而其仍於九十年十
    一月、十二月間，持如附表一所示之蘇見忠支票向告訴人之
    妻甲○○借調現金，迄今尚未償還所借款項等情不諱，惟矢
    口否認有何詐欺之犯行，辯稱：乙○○及甲○○均知伊週轉
    不靈之情事，伊向其等借款時亦有告知蘇見忠華南商業銀行
    之帳戶遭拒絕往來等情，伊並無對其等施用詐術云云。惟查
    ：本件被告於九十年十一月、十二月間，持已遭拒絕往來之
    如附表一所示之蘇見忠華南商業銀行之支票，向告訴人之妻
    甲○○借調如附表一所示之款項等事實，業據被告於偵訊中
    及本院行準備程序與審理時均坦承不諱，並據證人甲○○及
    乙○○於本院審理時證述綦詳，而蘇見忠所有之華南商業銀
    行第000000000號支票存款帳戶，確於九十年十月
    三日即因存款不足而有退票紀錄，嗣於同年月二十六日遭票
    據交換所列為拒絕往來戶等情，亦有華南商業銀行九十二年
    六月六日（九二）華員存字第二六二號函及華南商業銀行九
    十四年六月七日（九四）華員存字第三一七號函暨所檢附之
    往來明細與退補紀錄等資料在卷可稽。被告雖以前詞置辯，
    然證人甲○○於本院審理時已結證稱：伊自八十九年間即與
    被告有金錢借貸關係，被告均係開立支票向伊借調現金，票
    期約一至二月，最長不超過三個月，迄九十年七月之前之借
    款被告均有按時償還，但自九十年七月以後之借款即陸續有
    狀況發生，被告於九十年七月間係開立發票日均為同年十月
    之三紙支票向伊借款，然至十月初，被告即要求以折抵其所
    招募之五萬元合會前三期合會會款及另開立一張到期日為九
    十一年二月之本票換回該三張支票，當時伊並未有所懷疑，
    故讓其將票換回，後於九十年十二月間，被告又陸續持如附
    表一所示之支票向伊借款，伊仍不疑有他如數借貸，迄九十
    一年一月間，伊標得被告先前所招募之三萬元合會最後一會
    ，伊向被告索討得標款項，欲用以繼續繳納上開五萬元之合
    會會款，被告始告知該五萬元之合會業已停標，伊方察覺被
    告經濟狀況已有問題，便不敢再借貸予被告，之後又得知蘇
    見忠之支票早已遭拒絕往來，始知受騙，伊於借款之時，確
    實不知蘇見忠之支票已遭拒絕往來，伊若知道，不可能收下
    該等支票等語；證人乙○○亦於本院審理時結證稱：伊等借
    款予被告時，並不知道被告持以調現之支票業已遭拒絕往來
    ，伊若知道就不會借款予其等語。復按支票存款帳戶一經公
    告為拒絕往來戶，其支票即已無法再獲兌現，而借款人持支
    票向他人調借現金，係以該支票為清償之方法，是衡諸常情
    ，貸款人應無明知該支票已無兌現之可能，而仍刻意收受以
    為清償方法之理，故被告所辯不惟與上開證人之證述不相符
    ，亦有悖於常情，遽難採信。從而，被告明知其已無償還能
    力，且其子蘇見忠之上開華南商業銀行支票存款帳戶業已遭
    拒絕往來，而仍隱瞞此事實，開立該帳戶如附表一所示之支
    票向告訴人及告訴人之妻甲○○調借款項，其不法所有之意
    圖，至為灼然。綜上所述，本件事證已臻明確，被告上開犯
    行，已堪認定，應予依法論科。
二、核被告丙○○○所為，係犯刑法第三百三十九條第一項之詐
    欺取財罪。被告先後三次詐欺犯行，時間緊接，方法相同，
    所犯又係構成要件相同之罪，顯係基於概括犯意反覆為之，
    為連續犯，應依刑法第五十六條規定，以一罪論，並加重其
    刑。爰審酌被告明知其已無資力足可償還借款，竟仍持已遭
    拒絕往來之支票佯向告訴人及其妻借款，迄今仍未清償，致
    告訴人受有財產上之損害，漠視他人之財產法益；且其於犯
    後猶避不見面，亦拒與告訴人洽談和解，甚始終未償還任何
    款項，並於偵、審中一再飾詞以辯，顯無悔意，態度不佳，
    惟考量被告素行尚佳、及其犯罪動機、手段、所詐得之金額
    、智識程度、生活狀況等一切情狀，量處如主文所示之刑，
    並諭知如易科罰金之折算標準，以示懲儆。
三、公訴意旨另以：被告丙○○○明知其已無給付能力，竟基於
    意圖為自己不法所有之概括犯意，於附表二所示之時間，連
    續持附表二所示之支票或本票向告訴人乙○○之妻甲○○（
    起訴書誤載為乙○○）周轉現金，並隱瞞其經濟拮据，毫無
    償債能力之事實，致甲○○陷於錯誤而交付如附表二所示之
    金額，嗣因上揭支票及本票均無法兌現，甲○○始知受騙，
    因認被告此部分亦涉有刑法第三百三十九條第一項之詐欺罪
    嫌。惟按犯罪事實應依證據認定之，無證據不得認定犯罪事
    實；又不能證明被告犯罪者，應諭知無罪之判決，刑事訴訟
    法第一百五十四條第二項及第三百零一條第一項分別定有明
    文。又認定不利於被告之事實，須依積極證據，茍積極證據
    不足為不利於被告事實之認定時，即應為有利於被告事實之
    認定，更不必有何有利之證據，最高法院三十年上字第八一
    六號著有判例。次按告訴人之告訴，係以使被告受刑事訴追
    為目的，是其陳述是否與事實相符，仍應調查其他事實以資
    審認，最高法院亦著有五十二年台上字第一三○○號判例可
    資參照。復按認定犯罪事實所憑之證據，無論其為直接或間
    接證據，在訴訟上之證明均須於通常一般之人均不致有所懷
    疑而得確信其為真實之程度，始得據為有罪之認定，倘其證
    明尚未達到此一程度而有合理之懷疑存在，以致無從形成對
    被告不利之確信時，依據罪疑利益歸於被告之法則，即應儘
    先為有利被告之判斷，不得徒憑主觀上之臆測遽行排除有利
    於被告之可能，最高法院七十六年臺上字第四九八六號著有
    判例足參。再按刑法詐欺取財罪之成立，以意圖為自己或第
    三人不法之所有，以詐術使人將本人或第三人之物交付為要
    件；而所謂以詐術使人交付，必須被害人因其詐術而陷於錯
    誤，或利用被害人之錯誤而行詐，茍其所用之方法，不能認
    為詐術，亦不致被害人發生錯誤，即無詐欺之可言，最高法
    院八十二年臺上字第三五三二號判決要旨參照。申言之，須
    行為人主觀上有為自己或第三人不法所有之意圖，客觀上係
    以詐術使人將本人或第三人之物交付為要件；而所謂以詐術
    使人交付財物，必須行為人確有施用詐術，致被詐欺人因其
    詐術陷於錯誤，而交付財物之因果聯鎖；若行為人並未施用
    詐術，或所用方法不能認為詐術，或不致使人陷於錯誤，縱
    有使人交付財物情事，亦與詐欺罪之構成要件不符。又民事
    債務當事人間，若有未依債務本旨履行給付之情形，在一般
    社會經驗而言，原因非一：其或因不可歸責之事由無法給付
    ，或因得對他造合法主張抗辯而拒絕給付，甚至債之關係成
    立後，始行惡意遲延給付，皆有可能，非必出於自始無意給
    付之詐欺罪一端。再者，刑事被告依法不負自證無罪之義務
    ，故在別無積極證據之情形下，自難違反上開規定，以被告
    單純債務不履行之狀態，而推定其自始即有不法所有之意圖
    。本件公訴人認被告涉犯此部分詐欺犯行，無非係以證人即
    告訴人乙○○於偵查中及本院審理時之證述、證人甲○○於
    本院審理時之證述、及被告所使用之上開蘇見忠華南商業銀
    行支票業已於九十年十月二十六日遭拒絕往來等情為其論據
    。訊據被告則固坦承有開立如附表二所示之本票及支票交予
    告訴人等收執，然堅決否認有何詐欺犯行，辯稱：如附表二
    編號一至四所示之票據均係用以償還之前積欠告訴人等之債
    務，並非於蘇見忠之支票拒往後，始行開立該等票據向告訴
    人等借調現金，且上開借款於借貸之時，伊經濟狀況尚佳，
    並無週轉不靈之情事；另如附表二編號五所示之支票則係於
    九十一年七月間，告訴人為使伊之支票能如期兌現，而自願
    借貸予伊，幫伊湊足所短缺之款項等語。經查：
（一）證人甲○○已於本院審理時結證稱：附表二所示之本票及
      支票，確均係被告事後開立，用以償還先前積欠伊等之債
      務，附表二編號一所示之五萬元本票債權及附表二編號二
      、三、四所示之各四萬三千元支票債權，原係被告於九十
      年七月間，持蘇見忠華南商業銀行，票面金額均為五萬元
      ，發票日分別為九十年十月五日之支票二紙及九十年十月
      二十六日之支票一紙，向伊所借調之現金十五萬元，後被
      告於九十年十月初，向伊要求欲換回前開三張蘇見忠支票
      ，改以開立附表二編號一所示之五萬元本票一紙，及以加
      入其所招募之五萬元合會，與其共享一會，而免繳前四會
      會款共十萬元之方式折抵；嗣於九十一年一月間，伊先前
      加入被告所招募之三萬元合會業已結束，伊標得尾會，伊
      向被告索討得標款項共十八萬元（該三萬元合會共十三會
      ，被告與證人甲○○共享一會，故證人甲○○應得之得標
      款項為十八萬元），欲用以繼續繳納上開五萬元之合會會
      款，詎被告竟告知該五萬元之合會業已停標，伊因而要求
      被告需償還伊先前應允其以五萬元會款折抵之十萬元借款
      及伊應得之十八萬元得標款項，然被告要求讓其緩一緩，
      伊遂要求被告需先開立票據為擔保，被告因而開立一張面
      額為十六萬元之本票，及開立如附表二編號二、三、四所
      示之各四萬三千元支票（被告主動多開立九千元之金額為
      遲延利息）交予伊收執；另附表二編號五所示之八千五百
      元支票，亦係被告先前向伊借款一萬三千元遲未清償，伊
      一再要求被告清償，被告始於事後開立該支票予伊，被告
      交付予伊如附表二編號二至四所之支票時，伊即已知被告
      經濟狀況不佳等語；證人乙○○亦於本院審理時結證稱：
      被告開立予伊等陽信商業銀行之支票（即如附表二編號二
      至五所示之支票）均係其先前向伊等所借之款項，事後始
      改以該等支票清償，伊雖知道其經濟狀況已有困難，但伊
      認為其應會盡力維護自己之信譽，應不致令自己之支票跳
      票等語，堪認附表二所示之票據確均係被告於借款後，始
      另行開立以償還先前積欠告訴人等之債務；至被告雖稱附
      表二編號五所示之支票係九十一年七月間，告訴人為使其
      支票能如期兌現而自願借貸予其，因而開立該張支票予告
      訴人收執等情，然此業為告訴人等所否認，且被告陽信商
      業銀行之支票存款戶於九十一年七月五日即已遭拒絕往來
      ，有陽信商業銀行華成分行九十二年六月九日陽信華成字
      第九二００八五號函可按，告訴人應無為使被告支票兌現
      而自願借貸之可能，況告訴人等上開證述並無較不利於被
      告之情事（詳後述），益徵該張支票亦確係被告事後另行
      開立以償還先前積欠之債務無訛。
（二）次按民法第三百二十條規定，因清償債務而對於債權人負
      擔新債務者，除當事人另有意思表示外，若新債務不履行
      時，其舊債務仍不消滅。本件被告係以如附表二所示之本
      票及支票清償應給付告訴人等之借款及會款，業如前述，
      渠等間又無另有意思表示，是依上開規定，縱該等支票及
      本票屆期未獲兌現，然被告應給付之舊債務仍不因而消滅
      ，被告並無法獲得免除債務之不法利益，亦未因此而取得
      任何財物，自核與詐欺罪之構成要件有間，尚難因此即遽
      令其應負詐欺罪責（最高法院八十六年度台非字第三一號
      裁判要旨參照）。況告訴人及其妻甲○○於收受如附表二
      編號二至四所示之支票時，即已均知被告所持用之蘇見忠
      華南商業銀行支票業已遭拒絕往來，其經濟狀況已陷於困
      窘，業據告訴人等於本院審理時證述明確（業詳如前述）
      ，告訴人等依此自行估量其自身主、客觀情事後，仍願收
      受該等票據，實難認被告有何虛構事實施用詐術之行為。
（三）再查被告所持用之蘇見忠華南商業銀行支票存款帳戶係於
      八十八年四月三日開戶，迄九十年十月四日始有退票紀錄
      ，於同年月二十六日遭票據交換所列為拒絕往來戶，此有
      華南商業銀行上開函文暨所檢附之開戶基本資料、往來明
      細與退補紀錄等資料可按，是被告使用上開支票存款帳戶
      至首次退票之時，期間長達二年有餘，且於該期間內，該
      帳戶均持續有幾萬元至幾十萬元之資金進出，帳戶內之存
      款餘額亦均至少有萬元以上，迄九十年十月間，始出現每
      日存款餘額僅剩幾千元，甚至幾百元之窘境，此業據本院
      核閱上開往來明細屬實；而被告向告訴人等借款之時間為
      九十年七月間，另招募其等參加合會之時間則於九十年一
      月間，此除據證人甲○○於本院審理時證述明確外，並有
      九十年一月二十八日起至九十一年一月二十八日止，每會
      為三萬元之合會會單一紙足憑，實難認被告於借款或招募
      合會之時，即已有週轉不靈，無清償能力之情事。況證人
      甲○○亦已證述：伊自八十九年間即與被告有金錢往來關
      係，被告均係以票期一至三月之遠期支票向伊調借款項，
      九十年五、六月間伊亦有借款予被告，被告均有如期償還
      ，迄九十年七月間，被告向伊借款所開立之同年十月份支
      票始有未能如期清償之情事等語，足見被告於九十年七月
      間向告訴人等借款週轉時，及九十年一月間向告訴人等招
      募合會之時，尚無經濟狀況不佳、週轉不靈之情事。從而
      ，被告雖因事後經濟陷於困頓，而遷延日久，未為清償債
      務，且無故停止其所招募之合會，行為固屬非是，然尚難
      據此即認被告於借款之初有何不法所有之意圖及施以詐術
      使告訴人陷於錯誤之情事，被告此部分所為，應僅屬民事
      上債務不履行之民事糾葛，宜循民事程序救濟，尚與上開
      詐欺取財罪之構成要件不合。
（四）綜上所述，本件公訴人所舉之證據尚無從使本院獲得被告
      此部分確有涉犯詐欺罪之確切心證，揆諸首揭說明，並基
      於罪疑為輕之原則，自應為被告有利之認定。此外，復查
      無其他事證足資證明被告此部分確有公訴人所指之詐欺取
      財犯行，是被告此部分犯罪嫌疑即有不足，原應為無罪之
      諭知，惟因公訴意旨認與前開經論科之部分有連續犯之裁
      判上一罪關係，爰不另為無罪之諭知。
據上論斷，應依刑事訴訟法第二百九十九條第一項前段，刑法第
五十六條、第三百三十九條第一項、第四十一條第一項前段，罰
金罰鍰提高標準條例第一條前段、第二條，判決如主文。
本案經檢察官洪英丰到庭執行職務。
中　　華　　民　　國　　94　　年　　11　　月　　29　　日
                  刑事第一庭    審判長法  官  洪志賢
                                      法  官  陳秋錦
                                      法  官  簡璽容
以上正本證明與原本無異。
如不服本判決，應於判決送達後十日內向本院提出上訴狀 (須附
繕本)。
告訴人或被害人對於判決如有不服具備理由請求檢察官上訴者，
其上訴期間之計算係以檢察官收受判決正本之日期為準。
中　　華　　民　　國　　94　　年　　11　　月　　29　　日
                                      書記官  王惠嬌
中華民國刑法第339條
(普通詐欺罪)
意圖為自己或第三人不法之所有，以詐術使人將本人或第三人之
物交付者，處5 年以下有期徒刑、拘役或科或併科1 千元以下罰
金。
以前項方法得財產上不法之利益或使第三人得之者，亦同。
前二項之未遂犯罰之。
  附表一：
┌─┬─────┬─────┬─────┬─────┬─────┬────┬─────┐
│  │借款日期  │借款金額  │支票號碼  │ 發票日   │  發票人  │ 付款人 │ 票面金額 │
│  │（民國）  │（新臺幣）│          │（民國）  │          │        │（新臺幣）│
├─┼─────┼─────┼─────┼─────┼─────┼────┼─────┤
│一│九十年十一│五萬元    │FC一六六七│ 九十一年 │ 蘇見忠   │ 華南商 │ 五萬元   │
│  │月間      │          │六七四號  │ 二月二十 │          │ 業銀行 │          │
│  │          │          │          │ 七日     │          │        │          │
├─┼─────┼─────┼─────┼─────┼─────┼────┼─────┤
│二│九十年十二│十五萬元  │FC一六七０│ 九十一年 │ 蘇見忠   │ 華南商 │ 十五萬元 │
│  │月間      │          │五八四號  │ 三月二日 │          │ 業銀行 │          │
│  │          │          │          │          │          │        │          │
├─┼─────┼─────┼─────┼─────┼─────┼────┼─────┤
│三│九十年十二│五萬元    │FC一六六八│ 九十一年 │ 蘇見忠   │ 華南商 │ 五萬元   │
│  │月間      │          │一０三號  │ 三月十九 │          │ 業銀行 │          │
│  │          │          │          │ 日       │          │        │          │
└─┴─────┴─────┴─────┴─────┴─────┴────┴─────┘
 附表二：
┌─┬─────┬─────┬─────┬─────┬─────┬────┬─────┐
│  │借款日期  │借款金額  │支票號碼或│ 發票日   │  發票人  │ 付款人 │ 票面金額 │
│  │（民國）  │（新臺幣）│本票號碼  │（民國）  │          │        │（新臺幣）│
├─┼─────┼─────┼─────┼─────┼─────┼────┼─────┤
│一│九十一年三│五萬元    │CH七七五三│ 九十一年 │ 丙○○○ │        │ 五萬元   │
│  │月間      │          │四八號本票│ 二月三十 │          │        │          │
│  │          │          │          │ 日       │          │        │          │
├─┼─────┼─────┼─────┼─────┼─────┼────┼─────┤
│二│九十一年七│四萬三千元│AB二八三九│ 九十一年 │ 丙○○○ │ 陽信商 │ 四萬三千 │
│  │月十六日  │          │八六七號  │ 七月三十 │          │ 業銀行 │ 元       │
│  │          │          │          │ 一日     │          │        │          │
├─┼─────┼─────┼─────┼─────┼─────┼────┼─────┤
│三│九十一年四│四萬三千元│AB二八四五│ 九十一年 │ 丙○○○ │ 陽信商 │ 四萬三千 │
│  │月間      │          │二六三號  │ 九月十三 │          │ 業銀行 │ 元       │
│  │          │          │          │ 日       │          │        │          │
├─┼─────┼─────┼─────┼─────┼─────┼────┼─────┤
│四│九十一年四│四萬三千元│AB二八四五│ 九十一年 │ 丙○○○ │ 陽信商 │ 四萬三千 │
│  │月間      │          │二六四號  │ 九月三十 │          │ 業銀行 │ 元       │
│  │          │          │          │ 日       │          │        │          │
├─┼─────┼─────┼─────┼─────┼─────┼────┼─────┤
│五│九十一年七│八千五百元│AB二八四七│ 九十一年 │ 丙○○○ │ 陽信商 │ 八千五百 │
│  │月十六日  │          │六九二號  │ 七月十六 │          │ 業銀行 │ 元       │
│  │          │          │          │ 日       │          │        │          │
└─┴─────┴─────┴─────┴─────┴─────┴────┴─────┘
